最高法院刑事判決　　　　　　九十四年度台上字第二四四四號
　　上　訴　人　乙○○
　　　　　　　　　　　　26之.
　　　　　　　　　　　　樓
　　選任辯護人　薛西全律師
　　　　　　　　盧兆民律師
　　上　訴　人　甲○○
　　　　　　　　　　　　128.
　　　　　　　　　　　　送達代收人：劉啟輝律師
上列上訴人等因貪污案件，不服台灣高等法院高雄分院中華民國
九十四年二月二十五日第二審判決（九十三年度上訴字第一一六
六號，起訴案號：台灣屏東地方法院檢察署九十一年度偵字第三
六三八號），提起上訴，本院判決如下：
    主  文
原判決撤銷，發回台灣高等法院高雄分院。
    理  由
本件原判決認定上訴人乙○○、甲○○均係屏東縣衛生局衛生稽
查員，並同為該局密醫查緝隊成員。負責轄內密醫、中西藥房等
違規醫療行為之查處、取締工作，均為依據法令從事公務之人員
。民國九十年十二月初，屏東縣衛生局因接獲檢舉，指稱陳耀升
未具醫師資格，擅自在屏東縣潮州鎮○○路二十二號「回春中藥
房」執行醫療業務，遂於同年月十四日，指派稽查員陳勇良及上
訴人等搭乘丁振靈所駕駛之公務車前往稽查。詎甲○○明知查緝
密醫為其主管事務，且查緝密醫行動係屬國防以外應秘密之事項
，不得洩漏，其並可預見一旦消息走漏，消息即會傳開，將無法
查緝潮州鎮內之密醫行為。竟仍基於圖利其他私人之故意，於接
獲陳勇良告知欲前往潮州鎮查緝密醫之後，即打電話予在潮州鎮
經營「永安中藥房」兼密醫之友人陳永清，告知衛生局人員將於
當日上午前往潮州鎮稽查中藥房，要其注意，而洩漏國防以外應
秘密之事項。陳永清得知此訊息後，立即以電話轉知其兄陳躍升
注意。陳躍升為免被緝獲密醫行為，迅將其在該藥房執行醫療業
務之診斷、處方等資料藏匿。乙○○、甲○○與陳勇良於同日十
一時許進入回春中藥房內稽查，惟無所獲，乙○○乃告知陳躍升
謂有人檢舉其有密醫行為。陳躍升於乙○○等人欲離去時，對於
乙○○職務上之行為，基於交付賄賄之意，趁其他人未注意之際
，將新台幣（下同）三千元，塞入乙○○之左前褲袋內；乙○○
對陳躍升交付關於其職務上行為之賄賂予以收受。而陳躍升因甲
○○之違法洩密行為，因此得到免遭查獲密醫犯行之不法利益，
且得繼續非法執行醫療業務，每日獲利一、二千元，迄九十一年
三月三十一日遭檢察官查獲時為止等情。因而撤銷第一審關於上
訴人等部分之判決，改判論處乙○○依據法令從事公務之人員，
對於職務上之行為，收受賄賂罪刑；並仍依牽連犯關係從一重論
處甲○○依據法令從事公務之人員，對於主管之事務，明知違背
法令，間接圖其他私人不法利益，因而獲得利益罪刑，固非無見
。
惟查：(一)：按貪污治罪條例第五條第一項第三款所稱「職務上之
行為」，係指公務員在其職務權責範圍內所應為或得為之行為而
言。亦即指其權限範圍內之事項，而不違背其義務責任者是也。
反之，若在其職權範圍內，不應為而為之，或應為而不為，或不
正當為之，而與其職務上之義務責任有所違背者，則應屬同條例
第四條第一項第五款所謂之「違背職務之行為」。因此，若公務
員受賄之原因，係為其職務上應為或得為之行為者，則受賄人應
成立同條例第五條第一項第三款之「對於職務上之行為收受賄賂
或其他不正利益罪」。反之，若受賄之原因，係為其職務上所不
應為，或應為而不為，或以不正當方式為之，而違背其職責者，
則應成立同條例第四條第一項第五款之「對於違背職務之行為收
受賄賂或其他不正利益罪」，兩者之要件迥不相同，不可不辨。
原判決認定屏東縣衛生局因接獲檢舉，指稱陳耀升未具醫師資格
，擅自在「回春中藥房」執行醫療業務，遂指派稽查員陳勇良及
上訴人等前往稽查。因陳耀升事前接獲其弟陳永清之通知，將其
違法執行醫療業務之資料藏匿，以致上訴人等稽查而無所獲。惟
陳躍升於上訴人等欲離去時，對於乙○○職務上之行為，基於交
付賄賄之意，將三千元塞入乙○○之左前褲袋內，乙○○對陳躍
升交付關於其職務上行為之賄賂予以收受等情，而論以乙○○貪
污治罪條例第五條第一項第三款之「對於職務上之行為收受賄賂
罪」。然查乙○○與甲○○、陳勇良均係屏東縣衛生局之稽查員
，其等對於違法執行醫療業務之密醫均有依法加以稽查取締之職
責，而其等前往「回春中藥房」之目的，即係在稽查陳耀升在該
中藥房違法執行醫療業務之事證。是渠等之「職務上之行為」（
即依法查緝取締密醫），顯與陳耀升違法執行醫療業務之立場互
相對立，則陳耀升何致於萌生對於乙○○「職務上之行為」予以
行賄之犯意？原判決上開認定能否謂與情理無違？不無研酌餘地
。且卷查陳耀升於法務部調查局屏東縣調查站調查時亦供稱：「
我交付三千元給乙○○等人之原因，主要是為了要慰勞他的辛苦
及『未認真追究我涉嫌密醫犯情之好意』……」等語（見調查卷
第三十二頁）。原判決理由亦說明：陳躍升交付三千元予乙○○
，顯然係期望乙○○以其查緝密醫之職務，多加「照顧」、「保
護」甚明云云（見原判決第七頁第十二行至倒數第十行）。果爾
，則陳耀升行賄之目的，係在酬謝乙○○違背職務未認真稽查其
密醫事證而予以包庇之行為，似非在酬謝其依法忠實執行稽查取
締密醫之職務上行為。究竟陳耀升對於鍾某行賄之目的何在？鍾
某係基於何種意思而收受上述賄賂？其對於稽查消息之洩漏是否
知情？其主觀上是否明知洩漏消息而未查獲？抑或因陳某已事先
藏匿犯罪證據而未查獲？此與乙○○所為究應論以上述條例第五
條第一項第三款之「對於職務上之行為收受賄賂罪」？抑或同條
例第四條第一項第五款之「對於違背職務之行為收受賄賂罪」攸
關，自有詳加調查根究辨認明白之必要。原審對此未詳加查明，
遽對乙○○論以上述條例第五條第一項第三款之「對於職務上之
行為收受賄賂罪」，尚嫌速斷，難謂無應於審判期日調查之證據
而未予調查之違法。(二)、按貪污治罪條例第六條第一項第四款之
圖利罪，以行為人主觀上具有圖利自己或其他私人之犯罪故意為
前提，並以自己或其他私人果因該項圖利行為而獲得利益，為其
要件。原判決事實欄記載甲○○基於圖利其他私人之故意，打電
話將衛生局人員將前往潮州鎮稽查中藥房之秘密消息洩漏予陳永
清，陳永清再以電話轉知其兄陳躍升注意。陳躍升乃迅將其在「
回春中藥房」執行醫療業務之有關資料藏匿，以致上訴人等至該
中藥房稽查而無所獲。陳躍升因甲○○之洩密行為，得到免遭查
獲密醫犯行之不法利益，且得以繼續非法執行醫療業務，每日獲
利一、二千元，迄至九十一年三月三十一日遭檢察官查獲時為止
等情，而論以甲○○上述圖利罪。然其對於甲○○主觀上究竟具
有圖利何人之故意？以及陳耀升因甲○○之洩密圖利行為總共獲
得不法之利益若干？均未於事實欄內詳加認定記載明白，遽論以
上開罪名，尚嫌疏略。又原判決於事實欄記載：陳躍升因甲○○
之洩密行為，得到免遭查獲密醫犯行之不法利益，且得以繼續非
法執行醫療業務，每日獲利一、二千元，迄至「九十一年三月三
十一日」遭檢察官查獲時為止等情。但其理由內卻說明：證人陳
躍升自九十年十一月二日起，未具中醫師資格，而擅自執行醫療
業務，迄「九十一年三月十三日」經檢察官指揮調查員至上開處
所查獲時止云云（見原判決第七頁第五行至第七行）。其對於陳
耀升遭檢察官查獲日期之認定，與其理由內之說明，前後矛盾。
而陳耀升究竟於何時遭檢察官查獲而停止其違法執行醫療業務之
行為，此與其所得不法利益之計算有關，原判決作此矛盾之認定
與說明，自不足以為適用法律之基礎。(三)、按刑事訴訟法第一百
五十九條之二固規定：被告以外之人於檢察事務官、司法警察官
或司法警察調查中所為之陳述，與審判中不符時，其先前之陳述
具有較可信之特別情況，且為證明犯罪事實存否所必要者，得為
證據。惟法院於具體案件適用上述規定時，對於其如何認定被告
以外之人先前之陳述，具有較為可信之特別情況，以及該項「較
為可信之特別情況」之具體情形為何？均應於判決內詳細加以論
列說明，始足以為適用上述規定之依據。原判決理由雖說明：證
人陳永清、陳躍升於屏東縣調查站調查時所為之陳述，與審判中
之陳述未盡相符，然參酌上開有關事證，其於調查站之陳述與事
實相符，具有較可信之情況，且為證明犯罪事實存否所必要，依
刑事訴訟法第一百五十九條之二之規定，自得採為認定事實之證
據云云。然其對於所參酌「上開有關事證」之具體內容如何？以
及陳永清、陳躍升於屏東縣調查站之陳述，究竟具有如何「較可
信之情況」？均未詳細加以論列說明，遽予適用上述規定，其理
由自欠完備。(四)、按依貪污治罪條例第十二條第一項之規定減刑
者，必須所犯係同條例第四條至第六條之罪，且情節輕微，而其
所得或所圖得財物或不正利益在五萬元以下者，始得為之。原判
決理由三之(十)內雖說明：被告甲○○違背法令為洩密行為，圖利
他人，使陳躍升獲得利益，自己未因而獲利，爰依貪污治罪條例
第十二條第一項規定減輕其刑云云（見原判決第八頁第五行至第
八行）。然其對於甲○○所犯之罪（指同條例第六條第一項第四
款之圖利罪）情節是否輕微？以及其本身雖未獲利，但其因而使
陳耀升圖得之不正利益是否在五萬元以下？均未加以論敘說明，
遽依上述規定減刑，顯屬理由不備，本院自無從為其適用法律當
否之判斷。又原判決並無變更起訴法條改判之情形，其據上論結
欄引用刑事訴訟法第三百條，應屬贅引；又其據上論結欄重覆二
次記載刑法第一百三十二條第一項，亦屬贅列，併予指明。以上
或為上訴意旨所指摘，或為本院得依職權調查之事項，應認原判
決關於乙○○、甲○○部分有撤銷發回之原因。至原判決關於不
另為無罪諭知部分，因與發回部分具有審判不可分關係，應併予
發回。
據上論結，應依刑事訴訟法第三百九十七條、第四百零一條，判
決如主文。
中　　華　　民　　國　九十四　年　　五　　月　 十二 　日
                      最高法院刑事第五庭
                          審判長法官  吳　雄　銘
                                法官  池　啟　明
                                法官  郭　毓　洲
                                法官  吳　三　龍
                                法官  徐　文　亮
      本件正本證明與原本無異
                                      書  記  官
中　　華　　民　　國　九十四　年　　五　　月　 十六　 日
                                                      Ｑ
